ACORDAO-COMPLETO-2478292

ACÓRDÃO 477/2022 ATA 2/2022 - SEGUNDA CÂMARA

VISTOS, relatados e discutidos estes pedidos de reexame interpostos por Sergio Gonzaga Wenceslau, Alice Cristina Santos Lacerda, Silvia Silva Rocha, Sandro André Hammarstron e Banco do Brasil S.A. contra o Acórdão 11131/2020-TCU-Segunda Câmara, mantido pelo Acórdão 12542/2020-TCU-Segunda Câmara, ambos sob relatoria do Ministro Aroldo Cedraz;
ACORDAM os Ministros do Tribunal de Contas da União, reunidos em sessão da 2ª Câmara, ante as razões expostas pelo Relator, em:
9.1. conhecer dos pedidos de reexame interpostos e, no mérito, negar-lhes provimento;
9.2. dar ciência ao Banco do Brasil S.A., com fundamento no art. 9º, inciso II, da Resolução TCU 315/2020, que, de acordo com a jurisprudência deste Tribunal, o patrocínio da defesa dos empregados e dirigentes, no exercício do cargo, por advogados das entidades estatais é possível desde que não haja conflito de interesses e/ou que os atos praticados não sejam manifestamente ilegais (Acórdão 176/2017-TCU-Plenário, 3.116/2013-TCU-Plenário e 4.400/2016-TCU-2ª Câmara) ; e
9.3. dar ciência desta deliberação aos recorrentes e aos demais interessados, informando-lhes que o relatório e o voto que a fundamentam podem ser consultados no endereço www.tcu.gov.br/acordaos.

Pedidos de reexame interpostos por Sergio Gonzaga Wenceslau, Alice Cristina Santos Lacerda, Silvia Silva Rocha, Sandro André Hammarstron e Banco do Brasil S.A. contra o Acórdão 11.131/2020-TCU-2ª Câmara, mantido pelo Acórdão 12.542/2020-TCU-2ª Câmara, ambos sob a relatoria do Ministro Aroldo Cedraz.

Segunda Câmara

Banco do Brasil S.A.; BB Tecnologia e Serviços S.A.

3. Interessados/Responsáveis/Recorrentes:
3.1. Interessados: A C Serviços Corporativos Ltda. (66.059.510/0001-42); Bs Tecnologia e Serviços Ltda. (03.655.231/0001-21).
3.2. Responsáveis: Alice Cristina Santos Lacerda (XXX.393.465-XX); Claudio Henrique da Silva (XXX.245.678-XX); Diogo Siena (XXX.348.371-XX); Gustavo Henaut (XXX.789.897-XX); Joao Carlos dos Santos Simão (XXX.333.897-XX); Sandro André Hammarstron (XXX.598.400-XX); Sergio Gonzaga Wenceslau (XXX.275.506-XX); Silvia Silva Rocha (XXX.150.926-XX); Waldir Ghiglino Gadea (XXX.988.220-XX).
3.3. Recorrentes: Sergio Gonzaga Wenceslau (XXX.275.506-XX); Sandro André Hammarstron (XXX.598.400-XX); Alice Cristina Santos Lacerda (XXX.393.465-XX); Silvia Silva Rocha (XXX.150.926-XX); Banco do Brasil S.a. (00.000.000/0001-91).

13.1. Ministros presentes: Aroldo Cedraz (na Presidência), Augusto Nardes (Relator) e Antonio Anastasia.
13.2. Ministro-Substituto presente: Marcos Bemquerer Costa.

ACORDAO-COMPLETO-2529356

Acórdão 2783/2022 - Segunda Câmara

ACORDAO-COMPLETO-2551771

Acórdão de Relação 6300/2022 - Segunda Câmara

Acórdão de Relação

AUGUSTO NARDES

Ministro Aroldo Cedraz.

Transcrevo a seguir, com ajustes de forma, a instrução lavrada por auditor da Secretaria de Recursos (peça 313) , a qual contou com a anuência do Diretor da subunidade (peça 314) :
"INTRODUÇÃO
1.	Trata-se de pedidos de reexame (peças 265 e 271) interpostos por Sergio Gonzaga Wenceslau, Alice Cristina Santos Lacerda, Silvia Silva Rocha, Sandro André Hammarstron e Banco do Brasil S.A contra o Acórdão 11131/2020-TCU-Segunda Câmara (peça 232) , mantido pelo Acórdão 12542/2020-TCU-Segunda Câmara (peça 258) .  
1.1.	A deliberação recorrida apresenta o seguinte teor: 
9.1. acolher as razões de justificativa apresentadas pelo Sr. Gustavo Henaut, então pregoeiro da BBTS, e pelo Sr. João Carlos dos Santos Simão, então presidente da comissão de licitação da BBTS, com fundamento no art. 250, § 1º, do Regimento Interno/TCU;
9.2. acolher parcialmente as razões de justificativa apresentadas pelos Srs. Waldir Ghiglino Gadea, Gerente de Divisão do Banco do Brasil, e pelo Sr. Diogo Sena, Assessor do Banco do Brasil;
9.3. considerar revel, para todos os efeitos, o Sr. Cláudio Henrique da Silva, dando-se prosseguimento ao processo, com fundamento no art. 12, § 3º, da Lei 8.443/1992;
9.4. rejeitar as razões de justificativa apresentadas pelos responsáveis: Sandro André Hammarstron, Gerente Executivo do Banco do Brasil; Sílvia Silva Rocha, Gerente de Compras, Contratos e Pagamentos do Banco do Brasil, Alice Cristina Santos Lacerda, Gerente de Divisão do Banco do Brasil; e Sérgio Gonzaga Wenceslau, Gerente de Divisão da BBTS, com fundamento no art. 250, § 2º, do Regimento Interno/TCU;
9.5. aplicar aos Srs. Sandro André Hammarstron, Sílvia Silva Rocha, Alice Cristina Santos Lacerda, individualmente, a multa prevista no art. 58, inciso II, da Lei 8.443/1992, no valor de R$ 4.000,00 (quatro mil reais) , fixando-lhes o prazo de 15 (quinze) dias, a contar das respectivas notificações, para que comprovem, perante o Tribunal, o recolhimento das dívidas ao Tesouro Nacional, atualizadas monetariamente desde a data deste acórdão até a data dos efetivos recolhimentos, se forem pagas após o vencimento, na forma da legislação em vigor;
9.6. aplicar aos Srs. Sérgio Gonzaga Wenceslau e Cláudio Henrique da Silva, individualmente, a multa prevista no art. 58, inciso II, da Lei 8.443/1992, no valor de R$ 15.000,00 (quinze mil reais) , fixando-lhes o prazo de 15 (quinze) dias, a contar das respectivas notificações, para que comprovem, perante o Tribunal, o recolhimento das dívidas ao Tesouro Nacional, atualizadas monetariamente desde a data deste acórdão até a data dos efetivos recolhimentos, se forem pagas após o vencimento, na forma da legislação em vigor;
9.7. fixar o prazo de 15 (quinze) dias, a contar da notificação, para que os responsáveis comprovem, perante o Tribunal, o recolhimento das respectivas dívidas aos cofres do Tesouro Nacional, atualizadas monetariamente a partir do dia seguinte ao término do prazo ora estabelecido, até a data do efetivo recolhimento;
9.8. caso não seja comprovado o recolhimento da respectiva multa pelos responsáveis:
9.8.1. determinar, nos termos do art. 28, inciso I, da Lei 8.443/1992, ao Banco do Brasil ou à BB Tecnologia e Serviços, respectivamente, caso o responsável ainda seja funcionário dessa empresa, que efetue, após a devida notificação do Tribunal, o desconto da dívida na correspondente remuneração, em favor dos cofres do Tesouro Nacional, na forma estabelecida pela legislação pertinente;
9.8.2. autorizar, desde logo, nos termos do art. 28, inciso II, da Lei 8.443/1992, a cobrança judicial das dívidas;
9.9. determinar ao Banco do Brasil que, com fulcro no Acórdão 1400/2018-TCU-Plenário, interrompa a representação legal que vem procedendo nos autos do presente processo, por meio dos advogados Lucinéia Posar, André Luiz de Medeiros e Silva e Mario Renato Balardim Borges, em benefício dos funcionários Sandro André Hammarstron, Sílvia Silva Rocha e Alice Cristina Santos Lacerda, bem como justifique o porquê da representação legal de advogados integrantes do seu corpo funcional na defesa de práticas de gestores inquinadas como irregulares, diante do inequívoco conflito de interesses estabelecido;
9.10. dar ciência deste acórdão ao representante, ao Banco do Brasil e à BB Tecnologia e Serviços e destacando que o Relatório e o Voto que fundamentam a deliberação ora encaminhada podem ser acessados por meio do endereço eletrônico www.tcu.gov.br/acordaos e que, caso tenham interesse, o Tribunal pode encaminhar-lhes cópia desses documentos sem quaisquer custos; e
9.11. arquivar o presente processo.
HISTÓRICO
2.	Trata-se de Representação a respeito de possíveis irregularidades ocorridas em contratações da empresa Cobra Tecnologia S.A. (atualmente com o nome fantasia BB Tecnologia e Serviços - BBTS) pelo Banco do Brasil S.A. (BB) , mediante processos de dispensa e de inexigibilidade de licitação, para prestação de serviços de manutenção corretiva e preventiva dos sistemas de circuito fechado de TV (CFTV) , energia ininterrupta (nobreak) , controle de acesso (porta giratória detectora de metal - PGDM, eclusa, controle de portas) e infraestrutura de comunicação (voz, dados e segurança) (peça 1, p. 5-6, e peça 2, p. 18) .
2.1.	Inicialmente, foram apontadas irregularidades a justificar a presente representação, quais sejam: contratação pelo Banco do Brasil da BBTS, indevidamente, por dispensa ou inexigibilidade de licitação, como intermediária na aquisição de equipamentos e serviços junto a terceiros; contratos firmados entre o BB e a BBTS estariam superfaturados; subcontratação integral pela BBTS do objeto com fabricantes dos equipamentos, também, por meio de dispensa ou inexigibilidade de licitação.
2.2.	Após desenvolvimento do processo nesta Corte e realizadas as audiências, os responsáveis foram sancionados com a multa do art. 58, inciso II, da Lei 8.443/1992, pelas seguintes irregularidades:
	a) Sr. Sérgio Gonzaga Wenceslau: Escolha da modalidade pregão presencial para o PP 66/2013 (peça 77, p. 29) , por meio da assinatura, conjunta com o Sr. Cláudio Henrique da Silva, de documento com justificativa inadequada, intitulado 'Justificativa para Escolha da Modalidade Pregão Presencial', no qual não se constatou competição efetiva, além de a modelagem adotada (fracionamento) ter sido responsável por diminuir a competitividade do certame e haver induzido uma inviabilidade fabricada de adoção do pregão eletrônico em razão de limitações do sistema licitações-e'.
	b) Sras. Alice Cristina Santos Lacerda e Sílvia Silva Rocha e Sr. Sandro André Hammarstron: Homologação do processo de Dispensa de Licitação 13/02325 e assinatura dos contratos 9600.0031/2013, 9600.0032/2013 e 9600.0033/2013 decorrentes, firmados com a BB Tecnologia e Serviços, sem a existência do devido Projeto Básico, em afronta ao art. 7º, §§ 2º, inciso I, e 9º, da Lei 8.666/1993.
2.3.	Ademais, foram feitas determinações ao Banco do Brasil constantes dos itens 9.8 e 9.9 do acórdão recorrido.
2.4.	Após a interposição de embargos, a apenação foi mantida pelo Acórdão 12542/2020-TCU-Segunda Câmara (peça 258) . 
2.5.	Neste momento, os recorrentes insurgem-se contra a deliberação previamente descrita.
EXAME DE ADMISSIBILIDADE
3.	Reiteram-se os exames de admissibilidade contidos nas peças 280-281 e ratificados pelo Relator, Ministro Augusto Nardes, com a suspensão dos efeitos dos itens 9.4, 9.5, 9.6, 9.8, 9.8.1, 9.8.2 e 9.9 do acórdão recorrido (despacho de peça 290) . 
EXAME DE MÉRITO
4.	Delimitação
4.1.	Constitui objeto do presente recurso definir se:
	a) a aplicação das multas pelo acórdão recorrido violou o princípio da isonomia;
	b) houve descumprimento do disposto no arts. 7º, §§ 2º, inciso I, e 9º, da Lei 8.666/1993 a ensejar a sanção;
	c) há impedimento para que os advogados pertencentes ao corpo jurídico das estatais promovam a defesa dos dirigentes e empregados dessas empresas.
5.	Da isonomia das multas aplicadas. 
5.1.	Defende-se no recurso do Sr. Sérgio Gonzaga Wenceslau que a multa a ele aplicada violou o princípio da isonomia, uma vez que para os mesmos fatos discutidos no acórdão recorrido foram aplicadas sanções com 'diferença abissal nos valores' (itens 9.5 e 9.6) .
5.2.	Argumenta que:
	a) com base no mesmo dispositivo, art. 58, da Lei 8443/1992, a sanção variou de R$4.000,00 para R$15.000,00, caso do recorrente, o que viola o princípio da isonomia do art. 5º, da CRFB, questiona, ainda, o critério adotado e a ausência de elementos objetivos a justificar a diferença entre os valores;
	b) não se observou os arts. 22 e 28, da Lei 13.655/2018 (LINDB) , vigentes à época, que disciplinam a necessidade de se observar os obstáculos e as dificuldades reais do gestor, as exigências das políticas públicas a seu cargo e que o agente público não responderá 'por suas decisões ou opiniões técnicas sem caso de dolo ou erro grosseiro'. No sentido alegado cita abalizada doutrina e precedente desta Corte de Contas;
	c) a aplicação da Lei 13.655/2018, no âmbito do TCU, não deve sofrer interpretação restritiva e deve-se considerar os mencionados artigos na avaliação da conduta e circunstâncias que envolviam o caso concreto.
Análise:
5.3.	Vale lembrar que a dosimetria da pena, na sistemática processual do TCU, tem como balizadores o nível de gravidade dos ilícitos, com a valoração das circunstâncias fáticas e jurídicas envolvidas, a isonomia de tratamento com casos análogos. Não há dosimetria objetiva da multa, comum à aplicação de normas do Direito Penal, nem rol de agravantes e atenuantes legalmente reconhecido (v.g Acórdão 123/2014-TCU-Plenário) . Ademais, a aplicação de sanções guarda relação com a materialidade dos fatos e a culpabilidade dos responsáveis, não com sua capacidade financeira em quitar a dívida (v.g Acórdão 1790/2014-TCU-Plenário) .
5.4.	Dessa forma, entende-se que não se aplica a esta unidade técnica imiscuir-se no quantum definido no acórdão recorrido, uma vez se tratar de prerrogativa do relator e do colegiado, bastando ao exame técnico pontuar se houve diferença de tratamento no julgamento dos jurisdicionados e se a sanção aplicada ao recorrente obedece a disciplina legal do art. 58, da Lei 8.443/92. 
5.5.	O aludido diploma legal autoriza esta Corte a aplicar multa ao responsável nos casos em que não tenha resultado débito, nos termos do art. 19 da LOTCU. Multa, esta, que será valorada entre cinco e cem por cento do valor atualizado do montante estipulado no caput do art. 58, da Lei 8.443/92, o que, por sua vez, se encontra normatizado e atualizado pela Portaria 8/2020 (sob o amparo do § 1º do art. 268 do RI/TCU) , a qual o fixou em R$ 64.920,00 para o ano de 2020.
5.6.	Portanto, à luz desses dispositivos, o valor aplicado de R$ 15.000,00 ao recorrente se encontra dentro dos parâmetros estabelecidos pelo RI/TCU e, por consectário lógico, dentro dos propósitos dos princípios da razoabilidade e da proporcionalidade, sendo legal e regimentalmente embasado. 
5.7.	No tocante à diferença de tratamento aventada pelo recorrente, entende-se que suas alegações não procedem. Em que pese o dispositivo legal ter sido o mesmo (art. 58, da Lei 8443/92) , as condutas que ensejaram a gradação foram distintas, conforme já descrito no histórico desta instrução.
5.8.	Observa-se que os apenados com a multa de R$4.000,00, item 9.5, o foram pois homologaram o processo de Dispensa de Licitação 13/02325 e assinaram os contratos decorrentes, firmados com a BB Tecnologia e Serviços, sem a existência do devido Projeto Básico, em afronta ao art. 7º, §§ 2º, inciso I, e 9º, da Lei 8.666/1993. 
5.9.	Por sua vez o recorrente foi apenado em razão da escolha da modalidade pregão presencial para o PP 66/2013 (peça 77, p. 29) a partir do documento 'Justificativa para Escolha da Modalidade Pregão Presencial'. De acordo com o julgado, tal conduta irregular violou princípio licitatório relacionado à competição efetiva e 'haver induzido uma inviabilidade fabricada de adoção do pregão eletrônico em razão de limitações do sistema licitações-e'.
5.10.	Nota-se que ao olhar dos julgadores a conduta do recorrente se mostrou mais gravosa ao interesse público, o que justificou uma sanção de valor mais elevado. 
5.11.	Dessa forma, não há similitude nas condutas a justificar o mesmo quantum debeatur e não procedem as alegações de tratamento distinto. 
5.12.	Conforme já afirmado, a dosimetria do valor da multa é questão afeta ao relator e ao colegiado, sendo despropositado à unidade técnica opinar acerca de sua alteração, uma vez que se insere na margem discricionária do julgador. No entanto, nada obsta que o Relator ad quem pondere sobre o quantum da multa aplicada e, caso julgue adequado, reduza o seu montante.
5.13.	Sobre as alegações referentes à aplicação da Lei 13.655/2018 (LINDB) , vale dizer que a pena decorreu do juízo acerca das irregularidades a ele atribuídas, e sobre as quais as razões recursais não lograram êxito em elidir. 
5.14.	Para a jurisprudência consolidada desta Corte, no âmbito dos processos de controle externo, a responsabilidade dos gestores de recursos públicos é de natureza subjetiva. 
5.15.	Após a publicação da Lei 13.655/2018, o Tribunal já se debruçou sobre a exegese do comando legal (art. 28) e tem entendido que a conduta culposa do responsável que foge ao referencial do 'administrador médio' utilizado pelo TCU para avaliar a razoabilidade dos atos submetidos a sua apreciação caracteriza o 'erro grosseiro' a que alude o art. 28 do Decreto-lei 4.657/1942  (Lei de Introdução às Normas do Direito Brasileiro) , incluído pela Lei 13.655/2018.
5.16.	Podem ser citadas as ementas dos Acórdão 1628/2018-TCU-Plenário, Relator Ministro Benjamim Zymler; 1689/2019-Plenário, Relator Ministro Augusto Nardes; 2681/2019-1ªCâmara, Relator Ministro Benjamim Zymler; 2860/2018-Plenário, Relator Ministro-Substituto Augusto Sherman Cavalcanti, respectivamente, extraídas da pesquisa de jurisprudência selecionada desta Corte, verbis:
A conduta culposa do responsável que foge ao referencial do 'administrador médio' utilizado pelo TCU para avaliar a razoabilidade dos atos submetidos a sua apreciação caracteriza o 'erro grosseiro' a que alude o art. 28 do Decreto-lei 4.657/1942  (Lei de Introdução às Normas do Direito Brasileiro) , incluído pela Lei 13.655/2018.
Para fins do exercício do poder sancionatório do TCU, erro grosseiro é o que decorreu de grave inobservância do dever de cuidado, isto é, que foi praticado com culpa grave.
Para fins de responsabilização perante o TCU, pode ser tipificado como erro grosseiro o descumprimento de regra expressa em instrumento de convênio. Tal conduta revela nível de atenção aquém ao de uma pessoa com diligência abaixo do patamar médio, o que configura culpa grave, passível de multa.
O erro grosseiro a que alude o art. 28 do Decreto-lei 4.657/1942 (Lei de Introdução às Normas do Direito Brasileiro) , incluído pela Lei 13.655/2018, fica configurado quando a conduta do agente público se distancia daquela que seria esperada do administrador médio, avaliada no caso concreto.
5.17.	Assim, nos termos da jurisprudência desta Corte, entende-se inequívoco que confirmada a conduta desautorizada caracterizado está o erro grosseiro a que faz menção o art. 28 da Lei 13.655/2018. 
5.18.	No caso concreto, as razões recursais não foram suficientes para descaracterizar o decidido no acórdão condenatório, portanto, persistindo o juízo pelas irregularidades e condutas desautorizadas, subsiste fundamento para a apenação imputada.
6.	Do cumprimento do disposto no art. 7º, §§ 2º, inciso I, e 9º, da Lei 8.666/1993
6.1.	Defende-se no recurso dos Srs. Alice Cristina Santos Lacerda, Silvia Silva Rocha, Sandro André Hammarstron e Banco do Brasil S.A o cumprimento do disposto do art. 7º, §§ 2º, inciso I, e 9º, da Lei 8.666/1993.
6.2.	Argumentam que:
	a) ainda que não encontrado o documento intitulado de 'projeto básico/termo de referência' e, portanto, não verificada a sua existência formal foram apresentadas justificativas e comprovações que satisfizeram a finalidade almejada pelos documentos, 'tanto é assim que várias empresas apresentaram as suas propostas, com detalhes de informações que atestam o conhecimento que tiveram sobre as condições da contratação', dessa forma, 'a partir do momento em que demonstrada pelos Recorrentes a ciência das condições da contratação pelos potenciais proponentes, não há que se falar em afronta ao dispositivo legal' (art. 7º, § 2º, inciso I da Lei n. 8.666/1993) ;
	b) 'as propostas apresentadas pelos potenciais fornecedores revelam detalhes de valores e condições que certamente não seriam assumidos e definidos pelas empresas se não tivessem tomado conhecimento das especificações e condições usualmente presentes em um projeto básico/termo de referência';
	c) ainda que não se tenha encontrado o documento (fundamento da ilegalidade) , os recorrentes comprovaram sua existência conforme, inclusive referenciado na Nota DINOP/Dimob 2012/1351 (peça 161, p. 51-56) ;
	d) uma vez comprovada o cumprimento da finalidade legal, a ausência material do documento se trata de mera formalidade, nesse sentido cita o julgado do TJ/AM (Apelação 0029502-23.2005.8.04.0001) ;
	e) não se pode ignorar 'as dificuldades concretas da Administração - hoje devidamente reconhecidas pelas disposições da Lei de Introdução às Normas do Direito Brasileiro (LINDB) ' (art. 22) , e por não haver constatação de prejuízo 'em razão da ausência do documento denominado projeto básico/termo de referência' reforça 'ainda mais a desproporcionalidade da aplicação de multa', nesse sentido invoca o parecer do titular da unidade técnica que precedeu o acórdão que pugnou pelo reconhecimento da irregularidade sem a aplicação da sanção.                           
Análise:
6.3.	Entende-se que o ponto central da controvérsia consiste em se determinar se, no momento da publicação do edital do certame licitatório (Dispensa de Licitação 13/02325) , o documento (projeto básico/termo de referência) fazia parte do chamamento público.
6.4.	Os elementos dos autos evidenciam que no processo de Dispensa de Licitação 13/02325, de fato, inexistia o documento exigido pelo art. 7º, § 2º, inciso I, da Lei 8.666/1993. Veja o que dispôs a instrução que originou a audiência dos responsáveis (peça 124, p. 9) , verbis:    
43. Situação encontrada: nos autos do processo de Dispensa de Licitação 13/02325, que fundamentou os Contratos 31/2013, 32/2013 e 33/2013 (peça 69, p. 427-441, 357-371 e 287-301) , não existe o projeto básico relativo aos serviços contratados. O único documento que detalha os serviços é o Documento 3. Trata-se de um dos anexos da minuta do contrato firmado entre a BBTS e o BB (peça 69, p. 775 a 783) .
44. O processo administrativo até cita a existência de um projeto básico (peça 69, p. 716) , todavia tal artefato não foi localizado nos autos. Em reunião com os gestores destes contratos, não foi apresentada justificativa plausível para esta ausência.
45. Apesar de menos formalista, em comparação com o processo licitatório, o processo administrativo para compra por dispensa de licitação possui vários requisitos essenciais ao alcance de suas finalidades. Em verdade, o processo de compra direta muito se assemelha à fase interna de uma licitação. A elaboração das especificações técnicas do objeto e das condições da contratação ou fornecimento constitui elemento essencial na condução de qualquer processo administrativo para contratação.
46. Isso se deve ao fato de que o termo de referência (ou projeto básico) contém as principais informações referentes ao objeto, as quais servirão de parâmetro tanto para o julgamento das propostas (e escolha da proposta mais vantajosa) , quanto para a formalização e execução do contrato ou fornecimento.
47. Assim, a inexistência ou mesmo a inadequação de um projeto básico pode prejudicar as propostas de preços usadas para fundamentar a contratação direta, justificada com base no art. 24, XXIII, da Lei 8.666/1993. 
48. Nesse sentido, reproduz-se trecho do Relatório que acompanhou o voto do Exmo. Min. Augusto Sherman, que fundamentou o Acórdão 615/2005-TCU-Plenário:
 (...) 
49. Se o futuro contratado não souber, de forma adequada e suficiente, o que é desejado pela Administração, não terá condições de fazer uma proposta coerente com o escopo do serviço a ser prestado. Outro risco decorrente da inexistência e/ou inadequação do projeto básico é a perda, por parte da Administração contratante, de padrões objetivos para a definição do preço e do trabalho a ser realizado pela contratada. Pode ser definido algo acima do necessário (ferindo, desta forma, a economicidade) , fazendo com que a contratante pague por serviços que não necessita, ou abaixo do necessário (maculando o princípio da eficiência) , elevando o risco do não alcance dos objetivos colimados pela Administração ao terceirizar o objeto do contrato. 
50. O fato de o único documento que detalha o que será feito ser a minuta de contrato entre o BB e sua controlada pode ser considerado um agravante, uma vez que pode se constituir em indício de que as demais empresas que elaboraram cotações para fins de pesquisa de preço não tiveram as informações necessárias para elaborar orçamentos fidedignos.
6.5.	Dessa forma, é inequívoco que no momento em que foi lançada a dispensa de licitação, tal documento, imprescindível, até por disposição legal, não existia, o que configura, sim, violação ao disposto no art. 7º, § 2º, inciso I, da Lei 8.666/1993. Apesar de pugnarem pela satisfação material do conteúdo da norma, por outros meios, os próprios recorrentes reconhecem a inexistência formal do documento.     
6.6.	Veja que o voto condutor (peça 233) bem pontuou a questão, verbis:
21. Verifico que a questão central gira em torno da ausência do projeto básico nos autos do processo de contratação, embora os responsáveis aleguem que tal documentação existia, a ponto de diversas empresas encaminharem propostas.
22. Nesse ponto, o único em que há divergência, o Sr. Auditor propõe a rejeição das razões de justificativa, enquanto a Titular da Selog defende que o mesmo entendimento aplicado ao item anterior deve ser estendido aos presentes responsáveis, explicando que:
 (...) 
23. Com as devidas vênias à Sra. Secretária, entendo que são casos diferentes. Ao analisar as razões apresentadas em relação às falhas nas justificativas de preços, verifiquei que: i) haveria dificuldades para encontrar contratações similares à pretendida dadas as características do objeto, com as complexidades advindas do porte do contratante e da abrangência nacional dos serviços; e ii) as referências efetivamente usadas suprimiam parcialmente essa falha ao se basearam em procedimentos regulares de contratação. 
24. No presente caso, ainda que os fornecedores tenham recebido alguma especificação técnica na forma de uma minuta de proposta, que lhes permitiu estimar preços e serviços, a inexistência do projeto básico ou termo de referência (este último, se considerarmos a nomenclatura prevista no Decreto 5.450/2005) impede que seja analisado o conteúdo dessas especificações técnicas e a verificação de que o processo tenha tido a devida isonomia, sem assimetria de informações, conforme disposto no ofício de audiência. Além disso, sem a documentação faltante, não se pode afirmar que tais especificações supririam a necessidade do projeto básico ou do termo de referência. 
25. Dessa forma, conquanto não seja possível aceitar as razões de justificativas apresentadas, entendo que as considerações trazidas pela Titular da Unidade técnica sirvam como fator atenuante na dosimetria da sanção a ser aplicada aos responsáveis.
6.7.	No tocante às alegações de que 'as propostas apresentadas pelos potenciais fornecedores revelam detalhes de valores e condições que certamente não seriam assumidos e definidos pelas empresas se não tivessem tomado conhecimento das especificações e condições usualmente presentes em um projeto básico/termo de referência', entende-se que o argumento não supre a falta do projeto básico/termo de referência, pois além de ser expressamente previsto em lei vincula os proponentes aos seus termos.
6.8.	Há que se lembrar que o procedimento licitatório e os atos e documentos que o compõem não são meras formalidades, mas requisitos indispensáveis a garantir o interesse público. 
6.9.	Por isso, eventuais informações não registradas e constantes dos processos licitatórios, ainda que minuciosas, não suprem a inexistência daqueles documentos que são essenciais ao entendimento do que se pretende adquirir e que conferem segurança às aquisições especialmente em relação às especificações. A prestação de informações e esclarecimentos fora dos das formalidades legais sujeitam à administração, no caso o Banco do Brasil, a discussões, inclusive judiciais, infindáveis.
6.10.	Dessa forma, ainda que não se tenha constatado, no presente caso concreto, prejuízo financeiro ou material ao Banco do Brasil decorrentes dos contratos, há grave violação à ordem legal e merece reprimenda por esta Corte de Contas para desautorizar e inibir condutas semelhantes. 
7.	Da defesa dos gestores por advogados do Banco do Brasil
7.1.	Defende-se no recurso a legalidade da representação de empregados e ex-empregados do Banco do Brasil patrocinada pela instituição, inclusive, com advogados do quadro da instituição bancária.
7.2.	Inicialmente esclarecem que os profissionais (advogados constituídos) somente atuaram na defesa dos interesses dos ex-empregados do banco e em nenhum momento patrocinaram a defesa de pessoas estranhas ao disposto no estatuto. 
7.3.	Argumentam que:
	a) o patrocínio da defesa dos empregados e ex-empregados do Banco está previsto no art. 55 do seu Estatuto Social, assim, é garantido aos profissionais sua defesa em processos instaurados pela prática de atos no exercício de cargo ou função, desde que não haja conflito de interesses, ademais, o estatuo não impede que a defesa seja realizada por advogados do quadro permanente do banco;
	b) o banco entendeu que os atos praticados, sob discussão nesta Corte, estão em conformidade com as normas de regência e, portanto, inexistente o conflito de interesses, nesse sentido cita o Acórdão 176/2017-TCU-Plenário; 
	c) 'os atos apontados como irregulares pela área técnica tanto 'não foram manifestamente ilegais, contrários ao interesse público e praticados com dolo ou culpa', que, uma parte deles (relacionada à justificativa de preços) foi acolhida pela área técnica e a outra (relacionada à ausência de projeto básico/termo de referência) também foi acolhida em proposta complementar divergente da Secretária da Unidade', dessa forma, 'se existe divergência dentro do próprio Tribunal acerca da gravidade da conduta dos Recorrentes, não se poderia, com sobradas razões, sustentar a existência de 'inequívoco conflito de interesse''; 
	d) o ordenamento jurídico pátrio não admite presunção de conflito de interesse, sua existência deve ser demonstrada e não presumida;
7.4.	Por fim, requerem esclarecimentos sobre o alcance da determinação constante do item 9.9 do acórdão recorrido, uma vez que as razões para a representação já estão 'exaustivamente' expostas no bojo deste processo.
Análise:
7.5.	O voto condutor para fazer a determinação constante do item 9.9 do acórdão recorrido invocou o Acórdão 1400/2018-TCU-Plenário, o qual teria cientificado à Presidência do BB de que a jurisprudência desta Corte 'condena a atuação de advogados integrantes do corpo funcional de entidades jurisdicionadas, ou contratados para esse fim específico, às expensas destas, na defesa de práticas de gestores inquinadas como irregulares nos processos do Tribunal, diante do inequívoco conflito de interesses estabelecido nessas hipóteses e da apropriação de recursos humanos dessa entidades para atendimento de propósitos particulares'.
7.6.	Por outro lado, os recorrentes mencionam o Acórdão 176/2017-TCU-Plenário que admitiu a utilização de advogados do quadro da Eletrobras para a defesa de dirigentes e gestores da estatal, por atos praticados no exercício do cargo.
7.7.	O voto condutor do acórdão (Acórdão 176/2017-TCU-Plenário) é bastante didático e por isso, oportuno, a transcrição de excertos, verbis:   
3. O TC-Processo 031.396/2011-9, que deu origem a esta decisão, tratou de auditoria nos convênios de engenharia e patrocínios esportivos e culturais promovidos pela Eletrobras. Apesar de a instrução elaborada pela unidade técnica ter apontado a existência de possíveis irregularidades graves, que ensejariam a conversão dos autos em tomada de contas especial e a citação dos envolvidos, o Tribunal, ao apreciar a matéria, desqualificou os achados, acatando parcialmente as razões de justificativa apresentadas pelos gestores (item 9.2 do Acórdão 545/2015-TCU-Plenário) e, consequentemente, limitou-se a expedir alertas e determinações à entidade.
4. Assim, como, no caso concreto, afastaram-se os indícios da prática de irregularidades mais sérias, que poderiam justificar a sanção dos envolvidos, a SecexEstataisRJ passou a avaliar a questão sob o aspecto mais genérico, da possibilidade de utilização dos advogados do quadro na defesa dos atos de seus dirigentes.
5. Nesse sentido, a unidade técnica registrou a evolução jurisprudencial desta Corte sobre a matéria, em particular o entendimento adotado a partir da análise da licitude da contratação pela Eletrobras dos serviços de seguro de responsabilidade civil para os seus conselheiros, diretores e administradores, o chamado seguro Directors and Officers Liability  (D&O) , no âmbito do TC-Processo 043.954/2012-0.
6. Naquele processo, que foi apreciado por meio Acórdão 3116/2013-TCU-Plenário, admitiu-se o custeio pela Eletrobras das despesas relacionadas à defesa de seus dirigentes, desde que não envolvesse 'atos manifestamente ilegais, contrários ao interesse público, praticados com dolo ou culpa, nesse último caso quando comprovado que não foram adotadas as precauções e medidas normativas e legais que se esperaria de um homem médio'.
7. Essa posição foi confirmada quando do exame da contratação, por Furnas, de escritório de advocacia para a defesa de seus dirigentes e ex-dirigentes que sofreram sanções em decorrência de acórdão condenatório do próprio Tribunal, matéria objeto do TC-Processo 044.331/2012-6. O Acórdão 4400/2016-TCU-Segunda Câmara, que julgou o feito, considerou que os princípios assentados no Acórdão 3116/2013-TCU-Plenário não se restringem à contratação de seguros tipo D&O, mas também se aplicam a outras iniciativas adotadas pelas estatais para resguardar a atuação dos seus gestores.
8. Julgo, em consonância com o parecer da SecexEstataisRJ, que a mesma solução deve ser dada ao presente caso. Entendo, contudo, ao contrário da unidade técnica, que não cabe ao Tribunal indicar à jurisdicionada qual o meio mais adequado para promover a defesa de seus gestores quando isso for admissível, devendo a empresa escolher a opção que se revele mais vantajosa ao interesse público: utilizar os advogados do seu quadro, contratar escritório de advocacia ou fazer seguro de responsabilidade civil.
9. Assinalo, ainda, que, no voto que fundamentou o Acórdão 545/2015-TCU-Plenário, o Relator, Ministro Raimundo Carreiro, manifestou temor pela existência de um possível conflito de interesses na atuação dos advogados da empresa, que 'não poderiam atuar, ao mesmo tempo, em polos opostos, ou seja, se são remunerados para defender a correta aplicação das normas internas da estatal e da legislação pátria em vigor, não podem arvorar-se em defensores de agentes que estão sendo citados pelo TCU justamente por desobediência a esses normativos.'
10. Observo, porém, que tanto a jurisprudência desta Casa como o próprio estatuto da Eletrobras rejeitam a promoção da defesa dos agentes quando seus atos colidem com os interesses da empresa ou são praticados em afronta literal aos normativos. Em particular, o estatuto, em seu art. 29, § 1º, dispõe que:
 (...) 
11. Deste modo, respeitadas as regras da companhia e as orientações emanadas desta Corte, o receio externado pelo Relator, de um possível conflito de interesses, não teria como se materializar.
7.8.	Veja que precedentes desta Corte (Acórdão 3116/2013-TCU-Plenário e 4.400/2016-TCU-2ª Câmara) admitiram o patrocínio da defesa dos empregados e dirigentes, no exercício do cargo, por advogados das entidades, desde que não houvesse conflito de interesses e que os atos não sejam manifestamente ilegais.
7.9.	Isto posto, entende-se que a questão (patrocínio da defesa pelas entidades estatais a seus empregados e dirigentes) não está pacificada e resolvida nesta Corte de Contas e o benefício da dúvida deve favorecer à defesa. 
7.10.	Pode-se alegar que se o ato praticado for manifestamente ilegal não há discussão nos precedentes e, por consequência, os advogados das estatais não poderiam patrocinar a defesa dos empregados e dirigentes. O problema de tal raciocínio é distinguir, antes do devido processo legal, se o ato é ou não ilegal. Registre-se, inclusive, que o devido processo legal prevê a rediscussão de matéria decidida, em razão do sistema recursal previsto em toda a legislação. 
7.11.	Por óbvio, que não se está a defender que situações notórias, de conhecimento público, que refogem completamente ao discernimento do 'homem médio' possam ser enquadrados na discussão aqui tratada. O que se está a afirmar é que antes do devido processo que tramita nesta Corte não há como dizer se o ato é ilegal. 
7.12.	Outro ponto que poderia ensejar discussões refere-se à possibilidade do conflito de interesses. Ora, a possibilidade de conflito de interesses sempre existirá. Em qualquer situação é possível inferir que caso comprovados prejuízos aos cofres das estatais, os agentes que deram causa serão compelidos a ressarcir às entidades, logo, se a discussão ainda está em curso não há como evitar o conflito de interesses, ele sempre existirá.
7.13.	Nesse sentido, a nosso sentir, de forma prévia ao devido processo legal, também não há como afirmar ou afastar a possível existência do conflito de interesses o que impediria que advogados do corpo jurídico das estatais atuasse na defesa dos atos praticados pelos empregados e dirigentes em qualquer situação, haja vista a potencialidade da existência de prejuízos. Contudo, conforme já aventado nesta instrução, os julgados desta Corte ainda não são pacíficos e não caracterizaram de forma definitiva tal impedimento. 
7.14.	Dessa forma, entende-se que, no caso concreto, no qual não se verificou prejuízo ao Banco do Brasil, e por não haver consolidado e pacífico entendimento acerca do impedimento à utilização dos advogados em defesa dos dirigentes e empregados das estatais, milita em favor dos recorrentes o benefício da dúvida.
7.15.	Assim, a não ser que se consolide a jurisprudência no sentido de impedir o patrocínio da defesa dos dirigentes e empregados das estatais por seu corpo jurídico a determinação do item 9.9 deve ser excluída.
CONCLUSÃO
8.	Das análises anteriores, conclui-se que:
	a) a aplicação das multas pelo acórdão recorrido não violou o princípio da isonomia, uma vez que as condutas do apenados foram distintas e consideradas em cada caso a sua gravidade;
b) houve descumprimento do disposto no art. 7º, §§ 2º, inciso I, e 9º, da Lei 8.666/1993 e, legalmente, justificada a sanção aplicada;
	c) não está pacificado nesta Corte o impedimento para que os advogados pertencentes ao corpo jurídico das estatais promovam a defesa dos dirigentes e empregados dessas empresas e no caso concreto merece a determinação ser afastada.
8.1.	Com base nessas conclusões, propõe-se dar provimento parcial ao recurso, excluindo a determinação do item 9.9. 
PROPOSTA DE ENCAMINHAMENTO
9.	Ante o exposto, com fundamento no art. 48 da Lei 8.443/92, submetem-se os autos à consideração superior, propondo-se:
	a) conhecer do recurso e, no mérito, dar-lhe provimento parcial para tornar sem efeito a determinação contida no item 9.9 do acórdão recorrido;
	b) dar ciência do acórdão que for prolatado à recorrente e aos demais interessados, ressaltando-se que o relatório e o voto que o acompanharem podem ser consultados no endereço www.tcu.gov.br/acordaos, no dia seguinte ao de sua oficialização."
2.	Por meio do pronunciamento à peça 315, que transcrevo a seguir, o Secretário da unidade discordou pontualmente das conclusões do auditor:
	"Discordo, com a devida vênia, da manifestação exarada pelo auditor (peça 313) , com o aval do diretor (peça 314) , no ponto em que propõe a reforma do acórdão para tornar sem efeito a determinação objeto do subitem 9.9 do acórdão recorrido:
'9.9. determinar ao Banco do Brasil que, com fulcro no Acórdão 1400/2018-TCU-Plenário, interrompa a representação legal que vem procedendo nos autos do presente processo, por meio dos advogados Lucinéia Posar, André Luiz de Medeiros e Silva e Mario Renato Balardim Borges, em benefício dos funcionários Sandro André Hammarstron, Sílvia Silva Rocha e Alice Cristina Santos Lacerda, bem como justifique o porquê da representação legal de advogados integrantes do seu corpo funcional na defesa de práticas de gestores inquinadas como irregulares, diante do inequívoco conflito de interesses estabelecido;'
2.	O fundamento central da proposta de provimento parcial do apelo interposto pelo Banco do Brasil S.A., a alcançar a citada determinação, é o entendimento perfilhado no Acórdão 176/2017-TCU-Plenário (rel. min. José Múcio) , que, por sua vez, se valeu das razões de decidir do Acórdão 3116/2013-TCU-Plenário (rel. min. Raimundo Carreiro) , cuja parte dispositiva transcrevo a seguir:
9.3. dar ciência às Centrais Elétricas Brasileiras S/A - Eletrobras de que:
9.3.1. a contratação de seguro cuja apólice inclua cobertura de indenização ou pagamento de sanções aplicadas por órgãos do Estado, em virtude de atos praticados com dolo ou culpa, no segundo caso quando comprovado que não foram adotadas as precauções e medidas normativas e legais que se esperaria de um homem médio, afronta os princípios da moralidade e da supremacia do interesse público, previstos, respectivamente, no art. 37, caput, da Constituição da República, e no art. 2º, caput, da Lei nº 9.784/1999;
9.3.2. a contratação de seguro para defesa de dirigentes em processos administrativos ou judiciais, cuja apólice inclua cobertura em caso de prática de atos manifestamente ilegais, contrários ao interesse público, praticados com dolo ou culpa, nesse último caso quando comprovado que não foram adotadas as precauções e medidas normativas e legais que se esperaria de um homem médio, afronta o disposto nos princípios da moralidade, legalidade e supremacia do interesse público, previstos, respectivamente, no art. 37, caput, da Constituição da República, e no art. 2º, caput, da Lei nº 9.784/1999;
3.	Nesse julgado, o TCU discutiu a ' (...) possibilidade de contratação, por empresas públicas e sociedades de economia mista, de seguro de responsabilidade civil, denominado 'Directors and Officers Liability - D&O', para seus conselheiros, diretores e administradores, nos mesmos termos em que fazem empresas particulares, com fundamento no inciso II do § 1º do art. 173' .
4.	Importante, para compreensão exata dos fundamentos do Acórdão 3116/2013-TCU-Plenário, a reprodução de parte do parecer da unidade técnica, transcrito no relatório que precedeu aquele julgado:
'15. Portanto, como se evidencia dessa manifestação [fundamentos do Acórdão 3116/2013-TCU-Plenário], o Tribunal, pelo menos no que diz respeito às entidades públicas sujeitas ao regime de responsabilidade de conselheiros e dirigentes disciplinado pela Lei 6.404/1976, refutou o entendimento de que toda situação em que algum dirigente se encontra acusado ou sancionado em processo administrativo ou judicial diz respeito apenas ao seu interesse privado, configurando-se, portanto, como uma lesão ao interesse público a utilização de recursos da entidade para custear a sua defesa em tais situações. De fato, contrariamente a esse juízo genérico, abstrato, assentado nos precedentes antes invocados, no sentido de que toda e qualquer situação que envolva os gestores dessas empresas em processos administrativos ou judiciais por conta do exercício de suas funções diz respeito exclusivamente à esfera privada desses agentes públicos, o critério adotado pelo Tribunal prestigiou a verificação concreta em cada caso se o processo no qual é acusado o gestor decorreu da 'prática de atos manifestamente ilegais, contrários ao interesse público, praticados com dolo ou culpa', sendo a situação culposa imputável ao gestor caracterizada pela comprovação de que 'não foram adotadas as precauções e medidas normativas e legais que se esperaria de um homem médio' ' (grifei) .
5.	No Acórdão 176/2017-TCU-Plenário, o colegiado, acompanhando o voto do relator, adotou a tese do Acórdão 3116/2013-TCU-Plenário ao deliberar sobre representação acerca da utilização de advogados do quadro da Eletrobras para a defesa de dirigentes e gestores da estatal. Na ocasião, o processo foi arquivado por não se ter constatado nenhuma situação concreta que indicasse conflito de interesses com base nos critérios consubstanciados naquele aresto de 2013.
6.	No caso em questão, o auditor sustenta que não haveria como afirmar, peremptoriamente, antes do devido processo legal nesta Corte, a existência de ato manifestamente ilegal, a ponto de impedir a representação de agentes públicos por advogados de estatais, em face de infrações e condutas pessoais praticadas no exercício de seus cargos ou funções. Em complemento, por entender que a jurisprudência do TCU não é pacífica a respeito do tema e que não houve prejuízo aos cofres do Banco do Brasil, sugere o provimento parcial do recurso para suprimir a determinação.
7.	É bem verdade que em algumas deliberações esta Corte adotou postura mais rígida de modo a vedar representação processual desta natureza em quaisquer hipóteses (v.g. Acórdão 313/2008-TCU-Plenário e Acórdão 2055/2013-TCU-Segunda Câmara) . Contudo, parece-me que a orientação predominante se alinha à tese perfilhada no Acórdão 176/2017-TCU-Plenário, cujos fundamentos denotam a necessidade de observância das circunstâncias do caso concreto, a fim de se averiguar a presença de ato manifestamente ilegal e/ou conflito de interesses.
8.	Passando, então, ao exame do caso em apreço, os recorrentes foram multados pelas seguintes condutas irregularidades:
'a) Sérgio Gonzaga Wenceslau: Escolha da modalidade pregão presencial para o PP 66/2013 (peça 77, p. 29) , por meio da assinatura, conjunta com o Sr. Cláudio Henrique da Silva, de documento com justificativa inadequada, intitulado 'Justificativa para Escolha da Modalidade Pregão Presencial', no qual não se constatou competição efetiva, além de a modelagem adotada (fracionamento) ter sido responsável por diminuir a competitividade do certame e haver induzido uma inviabilidade fabricada de adoção do pregão eletrônico em razão de limitações do sistema licitações-e;
b) Alice Cristina Santos Lacerda, Sílvia Silva Rocha e Sandro André Hammarstron: Homologação do processo de Dispensa de Licitação 13/02325 e assinatura dos contratos 9600.0031/2013, 9600.0032/2013 e 9600.0033/2013 decorrentes, firmados com a BB Tecnologia e Serviços, sem a existência do devido Projeto Básico, em afronta ao art. 7º, §§ 2º, inciso I, e 9º, da Lei 8.666/1993' (grifei) .
9.	As razões recursais foram devidamente refutadas na instrução pretérita, cujas conclusões reiteraram as ilicitudes praticadas pelos responsáveis. Não seriam esperadas do gestor médio as condutas em foco, que, não por acaso, resultaram em sanções infligidas por este Tribunal. 
10.	No caso do recorrente Sérgio Gonzaga Wenceslau, a gravidade do fato implicou multa em gradação superior às aplicadas aos demais. Tal situação peculiar ficou bem demonstrada na instrução da Selog, que integrou o relatório da decisão recorrida: 
90. A alegação de que a escolha da modalidade de licitação (pregão presencial) consiste em mérito administrativo não justifica a restrição à competitividade observada, a qual decorre de regra não prevista no rito ordinário do pregão. Além disso, a simples alegação de que os serviços estão sendo prestados sem interrupção não implica o modelo ser bem-sucedido, posto que os serviços poderiam continuar sendo prestados satisfatoriamente e por um melhor preço, caso houvesse competição efetiva entre as contratadas.
91.	 Nesse sentido, considerou-se, ainda, como agravante o fato de a modelagem proposta (isto é, atribuir a dois vencedores distintos um mesmo lote) ter sido utilizada para justificar a não realização de pregão eletrônico, o que, além de ter diminuído a competição, atentou contra o princípio da competitividade (grifei) .
11.	Melhor sorte não socorre também aos demais recorrentes (Alice Cristina Santos Lacerda, Sílvia Silva Rocha e Sandro André Hammarstron) , diante da conduta consistente na assinatura de contratos sem a existência prévia do devido projeto básico. Trata-se de irregularidade corriqueira nas ações de controle do TCU, classificada, como bem salientou o auditor, como grave infração à ordem legal.
12.	Portanto, o caso em tela se amolda ao entendimento expresso nos Acórdãos de Plenário 3.116/2013 e 176/2017 e legitima a determinação corretiva constante do subitem 9.9.
13.	Conquanto coerente o raciocínio desenvolvido pelo auditor, na medida em que expõe dificuldade de ordem prática na identificação prévia da ocorrência de ato manifestamente ilegal e de possível conflito entre o interesse subjetivo do representado e o interesse público, é certo que a determinação adversada não gerou efeitos retroativos, tendo se limitado a impor providências corretivas ao Banco do Brasil a partir do seu nascedouro no mundo jurídico. 
14.	Diante do juízo de mérito do TCU, qualquer dúvida que poderia ter existido até aquele momento sobre o enquadramento da situação se encerrou com o acórdão recorrido. Não houve chamamento dos responsáveis para responderem pelos atos de representação jurídico-processual contrária ao interesse estatal praticados até aquele momento. O que a decisão buscou foi simplesmente corrigir irregularidade constatada no curso da fiscalização.
15.	Passando ao exame da prescrição, observo que as audiências se referem a irregularidades ocorridas em 2013, razão por que não há que se cogitar de prescrição decenal sob o regime do Acórdão 1441/2016-TCU-Plenário.
16.	Quanto às diretrizes da Lei 9.873/1999, os termos iniciais para todos os recorrentes se referem a irregularidades ocorridas no exercício de 2013, ao passo que constam como causas interruptivas: instrução preliminar da Selog em 22/4/2015 (peça 7) ; relatório de inspeção, em 12/7/2016 (peça 124) ; despacho do relator para a oitiva do Banco do Brasil S.A. e da BB Tecnologia e Serviços S.A., em 12/7/2017 (peça 139) ; e instrução preliminar com nova proposta de audiência dos recorrentes, em 2/8/2019 (peça 176) . Ao final, o Acórdão 11131/2020-TCU-Segunda Câmara datou de 6/10/2020. Como se nota, não se operou a prescrição geral ou intercorrente entre os termos iniciais, as causas interruptivas da fruição do prazo prescricional e a prolação do acórdão condenatório, sob à luz da Lei 9.873/1999.
17.	Ante o exposto, proponho que os recursos sejam conhecidos e, no mérito, desprovidos."
	É o relatório.

8.1. Aline Crivelari (230.844/OAB-SP) e outros, representando Alice Cristina Santos Lacerda, Diogo Siena, Sandro André Hammarstron, Silvia Silva Rocha, Waldir Ghiglino Gadea e Banco do Brasil S.A.;  
8.2. Antonio Cecilio Moreira Pires (107285/OAB-SP) e outros, representando Bs Tecnologia e Serviços Ltda.  
8.3. Marcelo Alves da Silva (44.861/OAB-DF) e outros, representando BB Tecnologia e Serviços S.A. 
8.4. Isabela da Costa Moura Santana (32205/OAB-DF), representando Josimar de Assis Lira.  
8.5. Josimar de Assis Lira (255635/OAB-SP), representando David Marcio Soares e Guilherme da Silva Lopes Carvalho.

Não atuou.

REPRESENTAÇÃO. IRREGULARIDADE EM CONTRATAÇÕES DA EMPRESA BB TECNOLOGIA E SERVIÇOS S.A. IRREGULARIDADE NA PESQUISA DE PREÇOS. ADOÇÃO INDEVIDA DE PREGÃO PRESENCIAL EM DETRIMENTO DO ELETRÔNICO. MULTA. CONHECIMENTO DOS PRIMEIROS EMBARGOS. TENTATIVA DE REDISCUSSÃO DO MÉRITO. REJEIÇÃO. NÃO CONHECIMENTO DOS EMBARGOS NO SEGUNDO CASO POR FALTA DE LEGITIMIDADE. PEDIDO DE REEXAME. CONHECIMENTO. RAZÕES RECURSAIS INSUFICIENTES PARA ALTERAR O MÉRITO. NEGATIVA DE PROVIMENTO.

REPRESENTAÇÃO (REPR)

Secretaria de Recursos (Serur).

Aprecio pedidos de reexame (peças 265 e 271) interpostos por Sergio Gonzaga Wenceslau, Alice Cristina Santos Lacerda, Silvia Silva Rocha, Sandro André Hammarstron e Banco do Brasil S.A. contra o Acórdão 11131/2020-TCU-Segunda Câmara, mantido pelo Acórdão 12542/2020-TCU-Segunda Câmara, ambos sob relatoria do Ministro Aroldo Cedraz.
2.	Os autos tratam, originariamente, de Representação a respeito de possíveis irregularidades ocorridas em contratações da empresa Cobra Tecnologia S.A. (atualmente com o nome fantasia BB Tecnologia e Serviços - BBTS) pelo Banco do Brasil S.A. (BB) , mediante processos de dispensa e de inexigibilidade de licitação, para prestação de serviços de manutenção corretiva e preventiva dos sistemas de circuito fechado de TV (CFTV) , energia ininterrupta (nobreak) , controle de acesso (porta giratória detectora de metal - PGDM, eclusa, controle de portas) e infraestrutura de comunicação (voz, dados e segurança) (peça 1, p. 5-6, e peça 2, p. 18) .
3.	Por meio do Acórdão 11131/2020-TCU-Segunda Câmara, os responsáveis foram sancionados com a multa do art. 58, inciso II, da Lei 8.443/1992, em função das seguintes irregularidades:
3.1.	Sr. Sérgio Gonzaga Wenceslau: Escolha da modalidade pregão presencial para o PP 66/2013 (peça 77, p. 29) , por meio da assinatura, conjunta com o Sr. Cláudio Henrique da Silva, de documento com justificativa inadequada, intitulado "Justificativa para Escolha da Modalidade Pregão Presencial", no qual não se constatou competição efetiva, além de a modelagem adotada (fracionamento) ter sido responsável por diminuir a competitividade do certame e haver induzido uma inviabilidade fabricada de adoção do pregão eletrônico em razão de limitações do sistema licitações-e.
3.2.	Sras. Alice Cristina Santos Lacerda e Sílvia Silva Rocha e Sr. Sandro André Hammarstron: Homologação do processo de Dispensa de Licitação 13/02325 e assinatura dos contratos 9600.0031/2013, 9600.0032/2013 e 9600.0033/2013 decorrentes, firmados com a BB Tecnologia e Serviços, sem a existência do devido Projeto Básico, em afronta ao art. 7º, §§ 2º, inciso I, e 9º, da Lei 8.666/1993.
4.	Ainda por meio daquele decisum, foi direcionada a seguinte determinação ao jurisdicionado:
9.9. determinar ao Banco do Brasil que, com fulcro no Acórdão 1400/2018-TCU-Plenário, interrompa a representação legal que vem procedendo nos autos do presente processo, por meio dos advogados Lucinéia Posar, André Luiz de Medeiros e Silva e Mario Renato Balardim Borges, em benefício dos funcionários Sandro André Hammarstron, Sílvia Silva Rocha e Alice Cristina Santos Lacerda, bem como justifique o porquê da representação legal de advogados integrantes do seu corpo funcional na defesa de práticas de gestores inquinadas como irregulares, diante do inequívoco conflito de interesses estabelecido;
5.	Irresignados, os Srs. Sergio Gonzaga Wenceslau, Alice Cristina Santos Lacerda, Silvia Silva Rocha, Sandro André Hammarstron e Banco do Brasil S.A. interpuseram os pedidos de reexame que ora avalio.
6.	Após analisar os argumentos apresentados pelos recorrentes, o auditor da Secretaria de Recursos (Serur) propõe dar-lhes provimento parcial para tornar sem efeito a determinação contida no item 9.9 do acórdão recorrido, proposta que foi acompanhada pelo Diretor da subunidade.
7.	O titular da unidade, por sua vez, discordou especificamente da proposta de tornar sem efeito a determinação contida no item 9.9 do Acórdão 11131/2020-TCU-Segunda Câmara, sugerindo, assim, negar provimento aos recursos interpostos.
8.	De plano, ratifico o conhecimento dos presentes pedidos de reexame, satisfeitos os requisitos de admissibilidade aplicáveis à espécie, consoante análise contida em meu Despacho à peça 290. No mérito, acompanho o posicionamento do Secretário da Serur, cujos fundamentos adoto como minhas razões de decidir, sem prejuízo das breves considerações que faço a seguir.
9.	O Sr. Sérgio Gonzaga Wenceslau alega que a multa a ele aplicada violou o princípio da isonomia, pois foi apenado com multa no valor de R$ 15.000,00, conquanto aos demais responsáveis somente foram aplicadas multas de R$ 4.000,00.
10.	Entendo improcedentes as alegações do recorrente, pois a diferença no montante das multas aplicadas se deve à individualização das condutas praticadas, uma vez que sua conduta se mostrou distinta da dos demais, conforme expus anteriormente neste voto.
11.	Nesse sentido, vale lembrar que a dosimetria da pena, na sistemática processual do TCU, tem como balizadores o nível de gravidade dos ilícitos, com a valoração das circunstâncias fáticas e jurídicas envolvidas e a isonomia de tratamento com casos análogos. Não há dosimetria objetiva da pena de multa, comum à aplicação de normas do Direito Penal, nem rol de agravantes e atenuantes legalmente reconhecido (Acórdão 123/2014-TCU-Plenário) . Ademais, a aplicação de sanções guarda relação com a materialidade dos fatos e a culpabilidade dos responsáveis, não com sua capacidade financeira em quitar a dívida (Acórdão 1790/2014-TCU-Plenário) .
12.	Por sua vez, os Srs. Sandro André Hammarstron, Alice Cristina Santos Lacerda, Silvia Silva Rocha e Banco do Brasil S.A contestam a ilegalidade apontada nos autos, qual seja, o descumprimento do disposto do art. 7º, §§ 2º, inciso I, e 9º, da Lei 8.666/1993.
13.	Em apertada síntese, os recorrentes alegam que, apesar de não verificada a existência formal de documento intitulado "projeto básico" ou "termo de referência" na Dispensa de Licitação 13/02325, que fundamentou os Contratos 31/2013, 32/2013 e 33/2013, várias empresas teriam apresentado suas propostas com detalhes de informações, o que atesta o conhecimento que tiveram sobre as condições da contratação, razão pela qual a ausência de tais documentos poderia ser considerada mera formalidade.
14.	Conforme se pode observar, os recorrentes ratificam a inexistência de projeto básico/termo de referência na contratação em epígrafe. A ausência desses elementos infringe o art. 7º, § 2º, inciso I, da Lei 8.666/1993. 
15.	Ademais, como bem destacou a Serur, o fato de as propostas das empresas trazerem informações sobre o objeto a ser contratado não justifica a inexistência dos documentos legalmente previstos, razão pela qual rejeito os argumentos apresentados.
16.	Por último, o Banco do Brasil S.A. defende a legalidade da representação de empregados e ex-empregados do banco patrocinada pela instituição, inclusive, com advogados do quadro da instituição bancária.
17.	Nesse ponto, o auditor da Serur recuperou que, por meio do Acórdão 176/2017-TCU-Plenário, esta Corte de Contas admitiu a utilização de advogados do quadro da Eletrobras para a defesa de dirigentes e gestores da estatal, por atos praticados no exercício do cargo.
18.	Na mesma linha, trouxe outros precedentes desta Corte (Acórdão 3116/2013-TCU-Plenário e 4.400/2016-TCU-2ª Câmara) em que se admitiram o patrocínio da defesa dos empregados e dirigentes, no exercício do cargo, por advogados das entidades, desde que não houvesse conflito de interesses e que os atos não sejam manifestamente ilegais.
19.	Diante disso, propõe dar parcial provimento aos recursos para excluir a determinação contida no item 9.9 do acórdão recorrido, sugestão que contou com a anuência do Diretor da subunidade.
20.	Nada obstante, o titular da Serur discordou dessa proposta por considerar os atos praticados pelos responsáveis representam grave infração à ordem legal e, por isso, não se enquadrariam dentre os atos passíveis de defesa patrocinada pela entidade.
21.	Acompanho o posicionamento do dirigente máximo da Serur. Os Srs. Sandro André Hammarstron, Alice Cristina Santos Lacerda e Sílvia Silva Rocha foram apenados pela conduta consistente na assinatura de contratos sem a existência prévia do devido projeto básico/termo de referência. Trata-se de irregularidade corriqueira nas ações de controle do TCU e manifestamente ilegal.
22.	Da mesma forma, a conduta praticada pelo Sr. Sérgio Gonzaga Wenceslau, consistente na adoção de modalidade inadequada, também representa grave infração à ordem legal.
23.	Sendo assim, conforme consignado pelo auditor da unidade técnica, o patrocínio da defesa de empregados e ex-empregados de estatais não é devido em caso da prática de atos manifestamente ilegais, razão pela qual não merecem acolhimento os argumentos do recorrente.
24.	Registro que, enquanto os autos se encontravam em instrução pelo meu Gabinete, os advogados do Banco do Brasil S.A. manifestaram relevante preocupação de que o Tribunal, ao negar os recursos relacionados ao item 9.9 do decisum em exame, dê a entender que considera inviável a defesa patrocinada de empregados e dirigentes de empresas estatais, o que poderia gerar ruídos com os funcionários da instituição bancária, assim como repercussão em outras empresas estatais.
25.	Destarte, com vistas a evitar interpretações equivocadas, considero pertinente dar ciência ao jurisdicionado que, de acordo com a jurisprudência deste Tribunal, o patrocínio da defesa dos empregados e dirigentes, no exercício do cargo, por advogados das entidades estatais é possível, desde que não haja conflito de interesses e/ou que os atos praticados não sejam manifestamente ilegais (Acórdão 176/2017-TCU-Plenário, 3.116/2013-TCU-Plenário e 4.400/2016-TCU-2ª Câmara) . 
	Ante o exposto, acompanhando o posicionamento do titular da Serur, VOTO por que este Colegiado adote a minuta de acórdão que ora submeto à aprovação.
TCU, Sala das Sessões, em 8 de fevereiro de 2022.
Ministro JOÃO AUGUSTO RIBEIRO NARDES 
Relator